ACORDAO-COMPLETO-2407576

ACÓRDÃO 969/2020 ATA 13/2020 - PLENÁRIO

VISTOS, relatados e discutidos estes autos de representação formulada por JS Assessoria Consultoria de Licitação, na qual foram relatadas irregularidades na condução da Concorrência 1/2020, de responsabilidade do município de São José do Sabugi/PB, com recursos do FNDE, objetivando a construção de escola com 12 salas de aula, totalizando R$ 3.489.363,72.
	ACORDAM os Ministros do Tribunal de Contas da União, reunidos em Sessão do Plenário, ante as razões expostas pelo Relator, em:
		9.1. conhecer da representação, por adimplir os requisitos de admissibilidade estabelecidos no art. 113, § 1º, da Lei nº 8.666/93, c/c os arts. 235 e 237, inciso VII, do Regimento Interno/TCU, e no art. 103, § 1º, da Resolução TCU 259/2014;
		9.2. adotar medida cautelar suspensiva da Concorrência 1/2020, com fundamento no art. 276 do Regimento Interno/TCU, determinando-se ao município de São José do Sabugi/PB que se abstenha de promover os atos tendentes a eventual contratação do objeto do certame, até que o Tribunal delibere sobre o mérito da matéria em apreço, nos termos do art. 45 da Lei nº 8.443/1992;
		9.3. determinar a promoção da oitiva dos responsáveis pela condução da Concorrência 1/2020, com fundamento no art. 276, § 3º, do Regimento Interno/TCU, para que, no prazo de 15 (quinze) dias, se pronunciem acerca das irregularidades apontadas na representação e sobre a concessão da medida cautelar suspensiva;
		9.4. autorizar, desde já, a unidade técnica a realizar audiências e demais medidas saneadoras necessárias para fins de apuração de responsabilidades quanto à condução do certame;
		9.5. encaminhar cópia da presente deliberação ao município de São José do Sabugi/PB, a fim de subsidiar as respostas às oitivas;
		9.6. comunicar ao representante acerca do presente acórdão.

Representação, com pedido de concessão de medida cautelar, acerca de possíveis irregularidades relacionadas à contratação de empresa especializada na execução de serviços de construção de escola com 12 salas de aula (padrão FNDE).

Município de São José do Sabugi/PB.

3. Representante: JS Assessoria Consultoria de Licitação (CNPJ: 22.195.782/0001-02).

13.1. Ministros presentes: José Mucio Monteiro (Presidente), Walton Alencar Rodrigues, Benjamin Zymler, Augusto Nardes, Aroldo Cedraz (Relator), Raimundo Carreiro, Ana Arraes, Bruno Dantas e Vital do Rêgo.
13.2. Ministros-Substitutos presentes: Augusto Sherman Cavalcanti, Marcos Bemquerer Costa, André Luís de Carvalho e Weder de Oliveira.

ACORDAO-COMPLETO-2421769

Acórdão de Relação 1977/2020 - Plenário

Acórdão de Relação

AROLDO CEDRAZ

Adoto como relatório a bem lançada instrução do auditor responsável pelo exame do feito na Secretaria de Controle Externo de Infraestrutura Urbana (peça 14) , aprovada de modo uniforme pelo escalão dirigente da referida unidade técnica especializada (peças 15-16) :
	
INTRODUÇÃO
Tratam os autos de Representação, com pedido de concessão de medida cautelar, acerca de possíveis irregularidades relacionadas ao Edital de Concorrência 1/2020, no município de São José do Sabugi/PB, tendo como objeto a contratação de empresa especializada na execução de serviços de construção de escola com 12 salas de aula (padrão FNDE) , totalizando R$ 3.489.363,72. 
HISTÓRICO
A análise promovida na instrução inicial (peça 4) concluiu que a representação preenchia os requisitos de admissibilidade previstos nos arts. 235 e 237, VII, do Regimento Interno/TCU, c/c o art. 113, § 1º, da Lei 8.666/1993 e no art. 103, § 1º da Resolução - TCU 259/2014. 
No exame técnico da mesma instrução foi consignado que a representação versava sobre cláusulas do edital que restringem a competitividade, especificamente devido ao fato que os itens 4.6.3.4 II (referente a qualificação econômico-financeira) , 4.6.4.1, 4.6.4.3 (qualificação técnica) , 4.6.6 (quadro técnico) e 4.6.8 (condições de visita técnica) do edital encontravam-se em desacordo com o art. 3º, § 1º, I, da Lei nº 8.666/93 e com a jurisprudência do TCU.
 No que tange ao requerimento de medida cautelar, ao vislumbrar prazo razoável até a sessão de abertura das propostas (30/1/2020) , conclui pela realização de oitiva prévia da Prefeitura Municipal de São José do Sabugi-PB, para que apresente informações quanto às exigências contidas nos mencionados itens do Edital de Concorrência 1/2020. 
Por sua vez, o Ministro Relator Aroldo Cedraz, em despacho de 27/1/2020 (peça 6) , acolheu, preliminarmente, a citada instrução e conheceu da representação, nos termos propostos, por adimplir os requisitos de admissibilidade aplicáveis à espécie.
E, quanto ao mérito e à cautelar pleiteada, a relatoria verificou que as informações trazidas aos autos, embora suficientes para embasar o conhecimento da causa, não permitiam adentrar, com segurança, o exame quanto à inequívoca existência dos requisitos periculum in mora e fumus boni iuris para a concessão da medida, bem como a ausência do periculum in mora reverso.
Assim, o Ministro Relator determinou, com fulcro no art. 276, § 2º, do Regimento Interno/TCU, a oitiva prévia da Prefeitura Municipal de São José do Sabugi/PB para que se pronunciasse acerca da existência dos pressupostos da cautelar (plausibilidade jurídica, perigo da demora e perigo da demora reverso) e dos indícios de irregularidades indicados na proposta de encaminhamento constante da instrução inicial.
EXAME TÉCNICO
Em cumprimento ao despacho, foi promovida a oitiva da Prefeitura Municipal de São José do Sabugi/PB. Regularmente notificada, por meio dos representantes legais, a Prefeitura anexou cópia do Aviso de Alteração da Concorrência Pública 1/2020 constante do DOU de 18/2/2020 (peça 9, p. 4) .
Contudo, a prefeitura se limitou a apresentar a cópia do citado aviso, no qual tornou público para conhecimento dos interessados a retirada dos itens 4.6.3.4 II, 4.6.4.1, 4.6.4.3, 4.6.6 e 4.6.8 do edital. Não se pronunciou acerca da existência dos pressupostos da cautelar (plausibilidade jurídica, perigo da demora e perigo da demora reverso) e dos indícios de irregularidades apontados na instrução inicial da representação (peça 1) .
Em consulta ao site oficial do município, em busca na sessão de Avisos de Licitação (www.saojosedosabugi.pb.gov.br/acesso-a-informacao/licitacoes) , constatamos que a realização do certame estava aprazada para o dia 20/2/2020 e a retificação dos itens do edital ocorrera em 18/2/2020, também conforme cópia de DOU ali disponível (peça 11) .
No site do Tribunal de Contas do Estado da Paraíba (TCE/PB) , em busca no Mural de Licitações/Licitações realizadas (https://tramita.tce.pb.gov.br/tramita/pages/main.jsf) , foi possível constatar que a concorrência teve seu edital retificado e realizada em 20/2/2020, aguardava a homologação (peça 12) .
Ou seja, embora a prefeitura tenha excluído os itens questionados, escoimando o edital de cláusula ou condição capaz de comprometer, restringir ou frustrar o caráter competitivo das licitações (Acórdão 890/2008-TCU-Plenário) , deixou de promover a reabertura do prazo para realização da concorrência a partir das alterações promovidas no edital.
A jurisprudência do TCU é farta sobre a necessidade de reabertura de prazo inicialmente estabelecido para a apresentação das propostas após alterações promovidas no edital, para evitar a restrição do caráter competitivo do certame.
Devem ser reabertos os prazos estabelecidos em edital sempre que modificadas as condições de formulação das propostas, quer por acréscimo, alteração ou supressão de cláusulas diretamente no edital, quer pela divulgação de retificação ou interpretação que possa alterar a percepção dos potenciais interessados acerca de comandos contidos no instrumento convocatório e seus anexos, em função do disposto no art. 21, § 4º, da Lei 8.666/1993; Acórdão 157/2012-TCU-Plenário, Ministro Relator Aroldo Cedraz, e 2561/2013-Plenário, Ministro Relator André de Carvalho.
Assim, o pedido original de cautelar relativo ao fato de o edital apresentar cláusulas que restringiam a competitividade se mostrou prejudicado, tendo em vista que o próprio município promoveu a exclusão delas, porém, a não reabertura do prazo inicialmente estabelecido para realização da concorrência após as alterações no edital contraria o disposto no art. 21, § 4º, da Lei nº 8.666/1993.
Consoante o art. 276 do Regimento Interno/TCU, o Relator poderá, em caso de urgência, de fundado receio de grave lesão ao erário, ao interesse público, ou de risco de ineficácia da decisão de mérito, de ofício ou mediante provocação, adotar medida cautelar, determinando a suspensão do procedimento impugnado, até que o Tribunal julgue o mérito da questão. Tal providência deverá ser adotada quando presentes os pressupostos do fumus boni iuris e do periculum in mora.
Diante dos fatos relatados, entende-se que está presente o pressuposto do fumus boni iuris devido à abertura das propostas dois dias após a divulgação da alteração do edital, o que macula o princípio da ampla concorrência nos certames públicos, com restrição à competitividade em descumprimento do art. 21, § 4º, da Lei nº 8.666/1993 e de decisões dessa Corte, bem como está presente o periculum in mora, pois a abertura do certame ocorreu no dia 20/2/2020 e está aguardando homologação. Além de não se verificar o periculum in mora reverso tendo em vista que o objeto ainda não foi adjudicado à empresa vencedora, o processo licitatório encontra-se em andamento, poderá ser estipulado novo prazo para a sessão de abertura das propostas e, por se tratar de objeto de construção de salas de aula, como o ano letivo já se encontra em andamento, entende-se que sua utilização se dará a partir do próximo ano.
Assim, diante da ausência de manifestação da Prefeitura Municipal de São José de Sabugi/PB e considerando estarem presentes os requisitos do fumus boni iuris e do periculum in mora, ao mesmo tempo em que não se considera presente a possibilidade de prejuízo reverso, com fundamento no art. 276 do Regimento Interno, propõe-se a concessão da medida cautelar acerca da não reabertura do prazo inicialmente estabelecido para realização da Concorrência 1/2020, no Município de São José de Sabugi/PB, após as alterações no edital, para determinar à Prefeitura do Município de São José de Sabugi/PB que suspenda o certame e se abstenha de adotar qualquer ato em relação ao objeto, até que o TCU decida sobre o mérito do tema.
CONCLUSÃO
A presente instrução tratou de representação, com pedido de medida cautelar, da empresa JS Assessoria Consultoria de Licitação a respeito de possíveis irregularidades ocorridas na Prefeitura Municipal de São José do Sabugi-PB, relacionadas ao Edital de Concorrência 1/2020, cujo objeto é a contratação de empresa especializada para execução dos serviços de construção de escola com 12 salas de aula - padrão FNDE, orçada em R$ 3.489.363,72.
Após a realização de oitiva prévia, com fulcro no art. 276, § 2º, do Regimento Interno/TCU, a Prefeitura Municipal de São José do Sabugi/PB apenas apresentou cópia do aviso constante do DOU de 18/2/2020 (peça 9, p. 4) , no qual demonstrou a exclusão do edital dos itens 4.6.3.4 II, 4.6.4.1, 4.6.4.3, 4.6.6 e 4.6.8, sem, contudo, se manifestar acerca da existência dos pressupostos da cautelar (plausibilidade jurídica, perigo da demora e perigo da demora reverso) e dos indícios de irregularidades apontados na instrução inicial da representação determinados pelo Ministro Relator.
Ocorre que, em que pese a retirada dos itens responsáveis pela restrição à competitividade no certame, não foi reaberto novo prazo, após as alterações no edital, para a realização da Concorrência 1/2020. 
Dessa forma, a concessão de medida cautelar deve ocorrer devido à presença do pressuposto do fumus boni iuris, pois contrariou o disposto no art. 21, § 4º, da Lei nº 8.666/1993, bem como do periculum in mora, pois a abertura do certame ocorreu e a homologação dele está sendo aguardada, e não se considerar presente a possibilidade de prejuízo reverso tendo em vista que o objeto ainda não foi adjudicado à empresa vencedora, para determinar à Prefeitura do Município de São José de Sabugi/PB que suspenda o certame e se abstenha de adotar qualquer ato em relação ao objeto, até que o TCU decida sobre o mérito do tema.
PROPOSTA DE ENCAMINHAMENTO
Ante todo o exposto, submetem-se os autos à consideração superior, propondo:
 conhecer da presente representação, satisfeitos os requisitos de admissibilidade previstos nos arts. 235 e 237, inciso VII, do Regimento Interno deste Tribunal c/c o art. 113, § 1º, da Lei 8.666/1993 e no art. 103, § 1º, da Resolução - TCU 259/2014; 
 determinar, em razão da existência dos pressupostos do fumus boni iuris e do periculum in mora, cautelarmente, nos termos do art. 276, caput, do Regimento Interno/TCU, à Prefeitura Municipal de São José do Sabugi/PB que suspenda a Concorrência 1/2020 e se abstenha de adotar qualquer ato em relação ao objeto, até que o TCU decida sobre o mérito do tema; 
 determinar a realização de oitiva da Prefeitura Municipal de São José do Sabugi/PB, com fulcro no art. 276, § 3º, do RI/TCU, para que se pronuncie em até 15 dias sobre os fatos trazidos na instrução do presente processo, em especial acerca do descumprimento no disposto no art. 21, § 4º, da Lei nº 8.666/1993, que trata da necessidade de reabertura de prazo após a modificação do edital que afeta a formulação das propostas; e
comunicar ao representante a decisão que vier a ser adotada nestes autos.
	É o relatório.

Johnson Gonçalves de Abrantes (OAB/PB 1.663) e outros, representando o município de São José do Sabugi/PB.

Não atuou.

REPRESENTAÇÃO formulada com base no art. 113, § 1º, da Lei Nº 8.666/1993. POSSÍVEIS IRREGULARIDADES EM PROCEDIMENTO LICITATÓRIO. restrição à competitividade. CONHECIMENTO. PEDIDO DE MEDIDA CAUTELAR. OITIVA PRÉVIA. EXCLUSÃO DOS ITENS EDITALÍCIOS PELA PROMOTORA DO CERTAME. AUSÊNCIA DE REABERTURA DE PRAZO PARA APRESENTAÇÃO DE PROPOSTAS. DEFERIMENTO Da CAUTELAR parA suspensão do certame e dos atos decorrentes de eventual contratação. oitiva. ciência.

REPRESENTAÇÃO (REPR)

Secretaria de Controle Externo de Infraestrutura Urbana.

De início, registro que a representação formulada por licitante, na qual foram relatadas irregularidades na condução da Concorrência 1/2020, de responsabilidade do município de São José do Sabugi/PB, com recursos do FNDE, objetivando a construção de escola com 12 salas de aula, totalizando R$ 3.489.363,72, merece ser conhecida, porquanto preenchidos os requisitos de admissibilidade aplicáveis à espécie.
2.	Consigno ainda que são examinadas, na presente etapa, as informações apresentadas pelo prefeito municipal, em resposta à oitiva prévia determinada no âmbito da representação.
3.	Como visto no relatório, o município deixou de atender à integralidade da requisição de informações, quando poderia ter contribuído para o esclarecimento dos indícios de irregularidades apontados na inicial, máxime acerca dos requisitos para a concessão da medida cautelar pleiteada, se limitando a informar que promoveu a exclusão dos itens editalícios sob impugnação.
4.	No entanto, como bem esclarecido pela unidade técnica, deixou-se de reabrir o prazo para a apresentação de propostas, a partir das alterações promovidas no edital, em afronta à norma de regência e à pacífica jurisprudência desta Corte de Contas.
5.	Por pertinente, permito-me reproduzir o juízo formulado na instrução da SeinfraUrbana:
14. Devem ser reabertos os prazos estabelecidos em edital sempre que modificadas as condições de formulação das propostas, quer por acréscimo, alteração ou supressão de cláusulas diretamente no edital, quer pela divulgação de retificação ou interpretação que possa alterar a percepção dos potenciais interessados acerca de comandos contidos no instrumento convocatório e seus anexos, em função do disposto no art. 21, § 4º, da Lei 8.666/1993; Acórdão 157/2012-TCU-Plenário, Ministro Relator Aroldo Cedraz, e 2561/2013-Plenário, Ministro Relator André de Carvalho.
6.	Com efeito, os elementos coligidos aos autos permitem concluir que assiste razão à unidade técnica ao apontar a necessidade de concessão da medida suspensiva do certame, eis que remanesce a irregularidade consistente na restrição ao caráter competitivo pois, como noticiado, a inexistência de devolução de prazo impediu, em tese, a participação de mais empresas, obstando a possível obtenção da proposta mais vantajosa para a Administração. 
7.	Nesse passo, acolho como razões de decidir os fundamentos apresentados na instrução da SeinfraUrbana e manifesto concordância com a proposta lançada, restando presentes os pressupostos do fumus boni iuris e do periculum in mora (o certame se encontra em fase anterior à de assinatura do contrato) , a permitir a concessão de medida suspensiva da Concorrência, tendo em vista que a abertura das propostas ocorreu dois dias após a divulgação da alteração do edital, o que maculou o princípio da ampla concorrência, restringindo a competitividade, em afronta ao disposto no art. 21, § 4º, da Lei nº 8.666/1993, transcrito a seguir:
Art. 21.  Os avisos contendo os resumos dos editais das concorrências, das tomadas de preços, dos concursos e dos leilões, embora realizados no local da repartição interessada, deverão ser publicados com antecedência, no mínimo, por uma vez:  (Redação dada pela Lei nº 8.883, de 1994) 
 (...) 
§ 4º Qualquer modificação no edital exige divulgação pela mesma forma que se deu o texto original, reabrindo-se o prazo inicialmente estabelecido, exceto quando, inquestionavelmente, a alteração não afetar a formulação das propostas. 
8.	Ademais, como anotado pela unidade técnica, não se vislumbrou a presença do requisito do periculum in mora reverso, pois o objeto ainda não teria sido adjudicado à empresa vencedora.
9.	Nesse contexto, consoante o disposto no art. 276 do Regimento Interno/TCU, o Plenário ou o Relator poderá, em caso de urgência, de fundado receio de grave lesão ao Erário, ao interesse público, ou de risco de ineficácia da decisão de mérito, de ofício ou mediante provocação, adotar medida cautelar, determinando a suspensão do procedimento impugnado, até que o Tribunal julgue o mérito da questão.
10.	Cabe esclarecer ainda que a referida medida acautelatória não exige cognição exauriente da matéria, bastando um juízo de mera verossimilhança para a verificação da plausibilidade jurídica que a ampare, consubstanciada na irregularidade verificada na condução do certame, em sede de restrição à competitividade, com possíveis efeitos sobre a contratação de proposta mais vantajosa para a Administração, e na ausência de maiores esclarecimentos por parte do poder executivo municipal.
11. 	Há que se ter em conta que a decisão que adota medida cautelar não condiciona o resultado da apreciação definitiva do mérito do processo, pois o Tribunal pode entender de modo diverso, após encaminhados os esclarecimentos em sede da oitiva que será promovida nos autos. 
12.	Tampouco a deliberação que concede a medida cautelar possui o condão de provocar a antecipação de juízo de mérito do processo, servindo, na fase atual, para obstar a ocorrência de ato apto a causar possível lesão ao erário, eventual consumação da restrição à competitividade ou a comprometer a eficácia da futura decisão de mérito.
	Ante o exposto, Voto porque o Tribunal adote o Acórdão que ora submeto à elevada consideração do Plenário.
	
Sala das Sessões Ministro Luciano Brandão Alves de Souza, em 22 de abril de 2020.
AROLDO CEDRAZ
Relator